【裁判字號】    89,自,347
【裁判日期】    891228
【裁判案由】    侵占等
【裁判全文】
臺灣臺南地方法院刑事判決                          八十九年度自字第三四七號
    自  訴  人  乙○○
    被      告  丙○○
    選任辯護人  彭冀湘律師
右列被告因侵占等案件，經自訴人提起自訴，本院判決如左：
    主  文
丙○○無罪。
    理  由
一、自訴意旨略以：自訴人乙○○於民國八十七年六月間，經友人周蓬安介紹被告丙
    ○○投資從日本進口廢棄家電到柬埔寨，投資金額計新台幣（下同）二百萬元整
    ，當面於日本交付日幣三百萬元整，返國後即又匯款一百二十五萬元整，但至今
    二年被告皆未能出面說明投資結果，因認被告涉有侵占及詐欺等罪嫌。
二、按犯罪事實應依證據認定之，無證據不得推定其犯罪事實；又不能證明被告犯罪
    者，應諭知無罪之判決；刑事訴訟法第一百五十四條、第三百零一條第一項分別
    定有明文。又認定不利於被告之事實，須依積極證據，苟積極證據不足為不利於
    被告事實之認定時，即應為有利於被告之認定，更不必有何有利之證據（最高法
    院三十年上字第八一六號判例參照）。再事實之認定，應憑證據，如未能發現相
    當證據，或證據不足以證明，自不能以推測或擬制之方法，為裁判基礎（最高法
    院四十年台上字第八六號判例參照）。又告訴人之告訴，本以使被告受刑事訴追
    為目的，故其陳述是否與事實相符，自應調查其他證據，以資審認，苟其所為攻
    擊之詞，尚有瑕疵，則在此瑕疵未予究明以前，即不能遽採為斷罪之基礎（最高
    法院五十二年台上字第一三○○號、六十一年台上字第三○九九號判例參照）。
    此在自訴之情形，亦應為相同之解釋。且刑法第三百三十九條第一項詐欺罪之成
    立，以意圖為自己或第三人不法所有，以詐術使人將本人或第三人之物交付為要
    件，所謂以詐術使人交付，必須被詐欺人因其詐術而陷於錯誤，若其所用方法不
    能認為詐術，亦不致使人陷於錯誤，即不構成該罪（最高法院四十六年台上字第
    二六○號判例參照）。
三、本件自訴人乙○○認被告丙○○涉有侵占等罪嫌，無非係以自訴人確有交付二百
    萬元予被告投資廢棄家電，並提出匯款單及存證信函各一紙資為主要論據。然訊
    據被告對於有收受自訴人二百萬元等事實固均坦承，惟堅決否認有何詐欺及侵占
    之犯意，辯稱：伊本不認識自訴人，是透過友人周蓬安介紹後始認識，而上開款
    項係自訴人與周蓬安合夥投資，後因發現周蓬安有從事不法交易，故已將上開款
    項連同利潤美金九千元退還予周蓬安，故被告實並無侵占或詐欺之犯意等語。
四、經查：（一）被告丙○○辯稱已將上開款項連同利潤部分償還予周蓬安，並提出
    周蓬安簽立之傳真信函二紙為證，且證人甲○○亦到庭證稱：「（問：你知道丙
    ○○有把投資的錢還給周篷安之事嗎？）我有聽周篷安說有跟丙○○拿錢，但我
    不知是拿什麼錢。」（見本院八十九年十一月二十二日審理筆錄），故其上開所
    辯尚非全屬無據，而與常情有違，應堪以採信。且自訴人前亦自承：係經友人周
    蓬安介紹投資等情，此有自訴狀在卷可稽，並核與證人甲○○於本院證述屬實。
    自訴人復於本院審理中自承：「我與丙○○、周篷安是朋友，當初講好一起合夥
    買廢五金。講好賺的錢一個貨櫃給美金四千元，共有兩個貨櫃，給我及周篷安分
    。我跟周篷安講好一人一半。但我並沒有拿到」（見本院八十九年十二月二十一
    日審理筆錄），故衡諸常情，自訴人與周蓬安之間應有民事上合夥之關係，否則
    何以須朋分利潤，且又因被告與周蓬安較為熟識，且投資事務多由周蓬安出面處
    理，故被告不願與其等合夥之後，未將錢直接交還予自訴人，而係交由共同合夥
    人周蓬安代為收受轉交，亦尚屬情理之常。故本件倘無其他積極證據足資證明被
    告與周蓬安間有何共同為自己或第三人不法所有之犯意聯絡存在，則自尚不能因
    此而遽行認定被告有共同詐欺或侵占之犯行。（二）且退以萬步言，本件被告縱
    確未將錢交還予自訴人，亦未將錢交還予周蓬安，然本件係自訴人主動自願投資
    被告之生意，被告並無施用任何詐術使自訴人陷於錯誤，而交付上開財物之行為
    ，此乃自訴人到庭所不否認者。而債務人於債之關係成立後，其有未依約定本旨
    履行者，在社會一般交易經驗上常見之原因非一，舉凡因不可歸責於己之事由而
    不能給付，或因合法主張抗辯而拒絕給付，甚至在負債之後始行惡意遲延給付，
    皆有可能，非可盡予推定為自始無意給付之詐欺犯罪一端；而刑事被告依法不負
    自證無罪之義務，若無積極證據足證被告在債之關係發生時，自始即有不法所有
    之意圖，縱使被告就所負債務，惡意違約，不為履行，仍為民事上問題，尚不得
    違反刑事訴訟法第一百五十四條之規定，僅憑單純債務不履行之狀態而推定被告
    於負債之初即有詐欺之故意。故綜上判例意旨及無罪推定原則，被告既不能認定
    有何詐欺或侵占之不法所有意圖，亦不能認定有施用詐術之行為，亦不致使人陷
    於錯誤，而為財物之交付，亦不能證明有何易持有為所有之侵占犯行存在，即不
    能以被告有收受自訴人上開款項及未直接償還等事實，即遽指被告涉嫌詐欺或侵
    占。故據上所陳，本件依調查所得證據尚不足以證明被告確有自訴人所指之上開
    詐欺或侵占之犯行，此外復查無其他積極證據足資證明，揆諸首開法條規定及判
    例意旨，犯罪尚屬不能證明，應為無罪之諭知。又因本件重要利害關係證人周蓬
    安現人在大陸，難以進行傳喚到庭作證，故自訴人與被告咸均認並無傳訊之必要
    及可能，故本院未予調查此部分證據，併此敘明。
據上論斷，應依刑事訴訟法第三百四十三條、第三百零一條第一項，判決如主文
中    華    民    國      八十九      年      十二      月    二十八    日
                                  臺灣臺南地方法院刑事第一庭
                                          法  官   林臻嫺
右正本證明與原本無異。
如不服本判決，應於判決送達後十日內，向本院提出上訴狀。
                                          書記官   黃若萍
中    華    民    國      八十九       年    十二      月     二十九    日


司法院資訊處製作；財團法人民間司法改革基金會備份。
